【裁判字號】    99,上易,1014
【裁判日期】    990629
【裁判案由】    詐欺
【裁判全文】
臺灣高等法院刑事判決                99年度上易字第1014號
上  訴  人  臺灣板橋地方法院檢察署檢察官
被      告  乙○○
上列上訴人因被告詐欺案件，不服臺灣板橋地方法院98年度易字
第1487號，中華民國98年12月31日第一審判決（起訴案號：臺灣
板橋地方法院檢察署97年度偵字第5291號），提起上訴，本院判
決如下：
    主  文
上訴駁回。
    理  由
一、公訴意旨略以：被告乙○○與廖建龍（經原審發佈通緝，另
    行審結）、黃文鋒（業經臺灣板橋地方法院以96年度訴字第
    1084號判處詐欺、偽造文書罪刑確定）、綽號「小勇」真實
    姓名年籍不詳之成年男子，共同基於意圖為自己不法所有之
    犯意聯絡，由「小勇」指示乙○○於民國96年1月初某日，
    在臺北市○○○路與建國北路口之第一殯儀館前，交付新臺
    幣（下同）3萬元與黃文鋒，「小勇」復指示廖建龍於同年
    月19日20時許，在臺北市○○路○段與光復南路口之肯德基
    速食店交付10萬元與黃文鋒。黃文鋒於收受上開款項後，於
    附表所示時間、地點，以如附表所示方法，詐騙附表所示各
    被害人，且詐得附表所示財物。嗣於96年3月16日14時許，
    黃文鋒依「小勇」之指示，前往臺北縣三峽鎮○○路45號新
    光銀行三峽分行，欲將所詐得之金錢匯入「小勇」所指定之
    帳戶內時，當場為警查獲，始循線查悉上情。因指被告乙○○所為，係犯刑法第339條第1項之詐欺取財罪嫌。
二、按犯罪事實應依證據認定之，無證據不得認定犯罪事實；又
    不能證明被告犯罪者，應諭知無罪之判決，刑事訴訟法第15
    4條第2項、第301條第1項分別定有明文。次按認定不利於被
    告之事實須依積極證據，苟積極證據不足為不利於被告事實
    之認定時，即應為有利於被告之認定（最高法院30年台上字
    第816號判例意旨參照）；檢察官對於起訴之犯罪事實，倘
    其所提出之證據，不足為被告有罪之積極證明，或其指出之
    證明方法，無從說服法院以形成被告有罪之心證，基於無罪
    推定之原則，自應為被告無罪判決之諭知（最高法院92 年
    台上字第128號判例意旨參照)。申言之，認定犯罪事實所憑
    之證據，雖不以直接證據為限，間接證據亦包括在內，然而
    無論直接證據或間接證據，其為訴訟上之證明，須於通常一
    般之人均不致有所懷疑，而得確信其為真實之程度者，始得
    據為有罪之認定，倘其證明尚未達此一程度，而有合理之懷
    疑存在而無從使事實審法院得有罪之確信時，即應由法院為
    諭知被告無罪之判決，有最高法院76年台上字第4986號判例
    意旨可資參照。換言之，事實審法院倘已踐行完畢調查證據
    之程序後，仍無法形成「被告確有該當各該構成要件所欲處
    罰之構成要件事實」之確信時，即應依刑事訴訟法上「罪疑
    利益歸於被告」之證據法則，逕為被告有利之認定。
三、本件公訴人指被告乙○○涉有詐欺取財罪嫌，無非係以被告
    乙○○坦承有於前揭時地依指示交付黃文鋒3萬元，且證人
    黃文鋒亦證稱伊有於該時地收受被告乙○○所交付之3萬元
    供犯本案詐欺，並有被害人甲○○及丙○○於警詢之指訴、
    上開被害人之帳戶存摺影本、收受詐欺之資料、贓物認領保
    管單、支票影本、報案三聯單、連線郵局電腦託收票據收據
    、臺灣板橋地方法院96年度訴字第1084號刑事判決書等件存
    卷可憑等等為其論據。訊據被告乙○○堅詞否認有上揭犯行
    ，辯稱：我並不認識黃文鋒，只是幫廖建龍送東西，廖建龍
    指示我到第一殯儀館附近拿3萬元給黃文鋒，當時廖建龍是
    把黃文鋒的電話留給我，我就打電話和黃文鋒聯絡，之後就
    相約在前揭時地把錢交給黃文鋒，廖建龍並沒有跟我說拿那
    3萬元要做什麼，那3萬元也是我先墊的，廖建龍是在幾天之
    後才還我，我自始至終對於黃文鋒詐騙甲○○、丙○○完全
    不知情，不是「小勇」指示我拿錢給黃文鋒的等語。經查：
(一)、被害人甲○○、丙○○均因遭詐欺集團分別以如附表所示之
    方式詐騙，而於附表所示之時地各將該等款項交予黃文鋒等
    情，業據證人即詐騙集團成員黃文鋒於警詢及原審審理時（
    見偵字第11499號卷第7頁反面至第8頁、第14頁至第16頁）
    ；證人即被害人甲○○、丙○○於警詢時證述明確（見偵字
    第11499號卷第35頁至第36頁、第49頁至第50頁），並於查
    獲黃文鋒時，有偽造臺北地檢署關防印章1顆、署名楊子毅
    印章1顆、署名襄閱檢官林錦村印章1顆及偽造臺北地方法院
    檢察地檢署署名楊子毅識別證1件等物扣案可資佐證，復有
    臺北地檢署監管科收據1紙、臺北地方法院檢察署監管科影
    本2紙、台北地方法院行政凍結管收執行命令影本2紙、甲○○臺北縣樹林市農會存摺影本1件、臺北地檢署監管科收據
    影本2紙、連線郵局電腦票據收據影本1件、丙○○合作金庫
    銀行存摺影本1件、臺灣土地銀行三峽分行支票1紙、報案三
    聯單及甲○○出具之贓物認領保管單1紙卷可稽，是前開事
    實，固堪信為真實。惟此僅能證明被害人甲○○、丙○○有
    於如附表所示之時地遭「小勇」及黃文鋒等人詐欺取財之事
    實，尚難遽予推論被告乙○○對此知情，而與「小勇」、黃
    文鋒等人有何犯意聯絡及行為分擔。
(二)、次查，證人黃文鋒固於96年3月13日警詢時證稱：我是96年1
    月初至臺北市○○○路、松江路口行天宮向一名男子（經其
    指認為被告乙○○）領取「小勇」給我的薪水3萬元等語在
    卷（見偵字第11499號卷第16至第17頁），惟其同日於臺灣
    板橋地方法院96年度訴字第1084號被訴詐欺案件偵查中則稱
    ：我加入「小勇」的詐騙集團後有參與詐騙成功的案子有兩
    件，如果成功把錢匯出去，我可以抽成2%，我現在獲利大概
    2 萬多元，至於我之前在警詢時說有底薪是因為之前都沒有
    成功，所以「小勇」就會以1個月5萬元算給我薪水，我領了
    2 個月一共10萬元等語（見96年度偵字第5576號卷第118頁
    ）；並於該案審理時供稱：我詐騙丙○○和甲○○這兩次，
    和集團約定是領5%的報酬，甲○○的部分還沒拿到，丙○○
    的部分拿到約10萬元等語（見原審卷第221頁）；嗣於本案
    原審審理時證稱：我確實曾於96年1月初至臺北市○○路口
    、建國北路口向一名男子領取3萬元，但那是因為我當時來
    臺北找朋友，身上剛好沒錢，所以就打電話先跟有一起在從
    事詐騙的「小勇」調3萬元，「小勇」就指示我到上開地點
    ，他說他會交代一個人把錢拿給我，但我並不認識該名男子
    ，後來我在做甲○○的案子時，就從我酬勞裡面直接扣掉3
    萬元，當作是還給「小勇」的，我在「小勇」等人之詐騙集
    團裡從事詐騙的過程中，集團並不會先提供資金供我詐騙使
    用，必須等到我詐騙成功之後，才讓我從中抽成大約15%，
    抽成方式就是直接從被害人拿給我的詐騙金額直接扣掉，剩
    餘的錢再依「小勇」他們的指示匯入指定帳戶等語（見原審
    卷第237至第239頁背面），證人黃文鋒顯並未證稱被告乙○○於前揭時地交付該3萬元係供其犯本案詐欺甲○○及丙○○所用。況縱該3萬元係黃文鋒受僱於「小勇」之薪水或報
    酬，惟依證人黃文鋒前揭所述，亦難逕認被告乙○○知悉該
    筆款項係供黃文鋒犯本案所用。是依黃文鋒前揭所述，既無
    從推知被告乙○○知悉該3萬元係何用途，而被告乙○○復
    始終否認知情，則依證人黃文鋒之證詞，尚難遽認該3萬元
    係供詐欺集團犯本案所用或被告乙○○確實知悉交付該3萬
    元予黃文鋒係供詐欺集團犯本案所用，自不足憑為被告乙○○與黃文鋒等詐欺集團有何犯意聯絡及行為分擔之證據。
(三)、至被告乙○○固於臺灣臺北地方法院96年度第1194號其與廖
    建龍等人被訴詐欺案件審理時，坦承伊於96年2、3月間有為
    劉睿杰、廖建龍等人所組成之詐騙集團擔任車手工作等語在
    卷（見原審卷第178頁背面），並於本案偵查中供稱：我是
    透過朋友劉睿杰認識了廖建龍，才加入了廖建龍等人的詐騙
    集團，我所擔任的工作是向遊覽車司機領取人頭帳戶的存摺
    與提款卡，以及到各提款機充當車手提取詐騙的款項交給廖
    建龍，這些都是依廖建龍的指示所為，我在該詐騙集團裡面
    兩個多月，大概是從96年1月開始，至3月被查獲為止等語（
    見偵字第11499號卷第161至第163頁），而被告乙○○於96
    年1月至3月間與上開劉睿杰、廖建龍等人對黃維平等24名被
    害人共犯詐欺取財罪之事實，亦據被告乙○○在案審理時自
    白在卷，核與各該被害人、證人所述相符，並經臺灣臺北地
    方法院以96年度易字第1194號判處罪刑確定，亦經本院調取
    該卷核閱屬實，有該案影卷及本院被告前案紀錄表各1件附
    卷可稽。且該案犯罪事實雖與本件被害人丙○○及甲○○遭
    詐騙之時間有所重疊，犯罪手法亦尚類似。然被告乙○○就
    本案涉及情節既僅依集團成員指示交付上開3萬元予黃文鋒
    ，且該3萬元尚無從遽認係供本案犯罪所用或被告乙○○知
    悉該3萬元係供本案犯罪之用，已如前述，自難率予認定被
    告乙○○對黃文鋒等詐欺集團詐欺本案被害人甲○○、丙○○犯行必然知悉；又刑法於94年2月2日修正公布、95年7月1
    日施行後，業已刪除連續犯之規定，則針對不同受害人之詐
    欺取財犯罪行為，應回歸犯意各別、行為互殊之數罪本質予
    以論科，各獨立之罪需分別有確實之證據加以證明，故被告
    乙○○觸犯上開臺灣臺北地方法院96年度易字第1194號所列
    犯行，並不當然即可推論其亦必有共犯本案。
(四)、又被告乙○○於臺灣臺北地方法院96年度第1194號被訴詐欺
    案件警詢時即供稱伊平時係撥打門號0000000000號或000000
    0000號與廖建龍聯絡等語，核與同案被告廖建龍於臺灣臺北
    地方法院98年度易字第1487號廖建龍、乙○○等被訴詐欺案
    件警詢時所述：為警查扣之前開二行動電話門號係伊所有，
    做為與大陸地區之「小勇」等人以及與臺灣的車手聯絡之用
    等語相符（見原審卷第156頁、162頁背面），是上開二門號
    手機亦據臺灣臺北地方法院96年度第1194號刑事判決裁處沒
    收在案。是以卷附通訊監察譯文中以門號0000000000號與綽
    號「小陳」之姓名年籍不詳男子、黃文鋒等人通話之人，應
    係同案被告廖建龍，而非被告乙○○，該通訊監察譯文記載
    使用0000000000門號之通話者為被告乙○○，顯有誤會（見
    偵字第11499號卷第96至第99頁）。是被告乙○○辯稱前揭
    對話譯文中，並非其本人在對話，應該是廖建龍與大陸方面
    在對話等語，並非無據，故該等通訊監察譯文亦不足憑為被
    告乙○○涉犯本件詐欺犯行之證據。至同案被告廖建龍因逃
    匿而經原審發布通緝尚未到案一節，固有臺灣板橋地方法院
    98 年9月30日98年板院輔刑切科緝字第842號通緝書影本1件
    在卷可憑（見原審卷第119頁），惟縱證人廖建龍到案後為
    不利於被告乙○○之陳述，然本案並無其他補強證據，已如
    前述，是僅證人廖建龍之單一證詞，亦不足憑為被告乙○○
    參與如附表所示之詐欺犯行之認定，自不得以同案被告廖建
    龍未到案遽指被告乙○○有起訴書所指之參與詐欺犯行。
四、綜上所述，檢察官所提出之證據，尚不能使本院形成被告乙○○有罪之確信。此外，復查無其他積極證據足資證明被告
    乙○○有何被訴詐欺取財犯行。揆諸首揭說明，自屬不能證
    明被告乙○○犯罪。原審以不能證明被告乙○○犯罪，而為
    被告乙○○無罪之判決，並無違誤。檢察官以被告乙○○參
    與前揭廖建龍等人之詐欺集團，業經臺灣臺北地方法院96年
    度易字第1194號判處罪刑在案，且該等犯罪時間與本案如附
    表所示犯罪時間有所重疊，犯罪手法類似，推論被告乙○○
    所辯不足採，又以同案被告廖建龍尚未到案，尚難遽予推論
    被告乙○○就本案犯行與該詐欺集團間無犯意聯絡及行為分
    擔，復以本案犯行，尚有被害人於警詢之指訴、被害人之帳
    戶存摺影本、收受詐欺之資料、贓物認領保管單、支票影本
    、報案三聯單、連線郵局電腦託收票據收據可證等等為由，
    指摘原判決不當，然本件尚不足以認定被告乙○○有詐欺取
    財犯行，已如前述，而檢察官上訴意旨所指各節，復據本院
    指駁如前，是其上訴為無理由，應予駁回。
據上論斷，應依刑事訴訟法第368條，判決如主文。
本案經檢察官陳國鳴到庭執行職務。
中    華    民    國    99    年    6     月    29    日
                  刑事第二十二庭審判長法  官  郭雅美
                                      法  官  洪于智
                                      法  官  李麗珠
以上正本證明與原本無異。
不得上訴。
                                      書記官  陳禹任
中    華    民    國    99    年    6     月    30    日
附表：
┌──┬───┬────┬─────────┬─────┬─────┬───────────┐
│編號│被害人│詐騙時間│施用之詐術        │遭詐騙而付│遭詐騙而付│交付款項之地點        │
│    │姓  名│        │                  │款之時間  │款之金額  │                      │
├──┼───┼────┼─────────┼─────┼─────┼───────────┤
│ 1  │甲○○│96年3月6│犯罪集團某不詳成員│96年3月6日│53萬8千元 │於家中交給一位自稱為臺│
│    │      │日      │自稱為戶政事務所之│11時許    │          │北地檢署監管科楊子毅科│
│    │      │        │人員，佯稱被害人身│          │          │員之男子。            │
│    │      │        │分遭冒用，之後將電│          │          │                      │
│    │      │        │話轉接給同為該集團│          │          │                      │
│    │      │        │自稱為檢察官之不詳│          │          │                      │
│    │      │        │成員，其誆稱之帳戶│          │          │                      │
│    │      │        │涉及非法洗錢，需領│          │          │                      │
│    │      │        │錢交臺北地檢署監管│          │          │                      │
│    │      │        │科監管48小時，使被│          │          │                      │
│    │      │        │害人陷於錯誤。    │          │          │                      │
├──┼───┼────┼─────────┼─────┼─────┼───────────┤
│ 2  │丙○○│96年1月 │犯罪集團某不詳成員│(1)96年1月 │(1)80萬元  │(1)竹東鎮○○路38號教會│
│    │      │19日10時│打電話誆稱被害人身│  19日    │(2)38萬4千5│  前。                │
│    │      │許      │分證有問題，並將電│(2)96年1月 │  百元    │(2)竹東鎮○○路與杞林路│
│    │      │        │話輾轉接給同為該集│  20日    │(3)73萬元3 │  口。                │
│    │      │        │團自稱為檢察官之不│(3)96年1月 │  千元    │(3)竹東鎮○○路與杞林路│
│    │      │        │詳成員，其誆稱被害│  19日    │          │  口。                │
│    │      │        │人之身分證涉及香港│          │          │（被害人親自領錢交給自│
│    │      │        │一件一百多萬元的盜│          │          │  稱為臺北地檢署監管科│
│    │      │        │領案，須領錢交臺北│          │          │  之楊子毅。）        │
│    │      │        │地檢署監管科監管，│          │          │                      │
│    │      │        │使被害人陷於錯誤。│          │          │                      │
└──┴───┴────┴─────────┴─────┴─────┴───────────┘

司法院資訊處製作；財團法人民間司法改革基金會備份。
